---
title: "Avaliação técnica — Quaest, Data Scientist Jr."
author: "Priscila Gregorio Bernardo<br>"
date: "Maio 2021"
output: github_document
---

```{r setup, include=FALSE}
knitr::opts_chunk$set(echo = TRUE)
```

### Descrição

Este relatório contem as atividades do processo seletivo para a vaga de *Data Scientist Jr* da empresa _Quaest_. Abaixo descrevo a estrutura do repositório:

- _*dados*_: diretório que armazena os dados utilizados nas atividades
- _*R*_: diretório dedicado à armazenar arquivos do tipo .R com funções utilizadas nas atividades.
    + `funcoes.R`: função utilizada na tarefa 1;
    + `script.R`: comandos `R` para realização das atividades de forma sequencial.
- _*relatorio-files*_: diretório criado automaticamente para armazenar as figuras usadas no relatório.

O arquivo _*relatorio.Rmd*_ é do tipo [rmarkdown](https://rmarkdown.rstudio.com/) que pode ser compilado para geração do relatório _*relatorio.md*_. Este formato é amplamente utilizado para reproduzir pesquisas e combinar códigos e textos em um mesmo arquivo. 

### Pacotes utilizados

Abaixo foram carregados os pacotes utilizados para a leitura da base de dados, análises e construção dos gráficos.

```{r pacotes, message=FALSE, warning=FALSE}
library(readxl)
library(dplyr)
library(tidyr)
library(forcats)
library(ggplot2)
```

### Base de dados

Leitura da base de dados:

```{r lerbasededados, message=FALSE, warning=FALSE}
baseq01 <- read_xlsx("dados/bd_surveyquaest.xlsx")
```

### Recodificação das variáveis

Para uma melhor análise dos dados, algumas variáveis foram agrupadas em categorias consideradas relevantes para interpretação e apresentação dos resultados. A variável intenção de voto (`voto1`) foi recodificada agrupando os candidatos com intenção de voto menor que 2% (`voto1_cat`). A variável idade consideramos três categorias: Jovem, Adulto e Maduro, como segue abaixo.  

* Idade recodificada (`idadef`):
    + se `idade` menor que $30$, então recebe *"Jovem"*
    + se `idade` maior que $29$ e menor que $60$, então recebe *"Adulto"*
    + se `idade` maior que $60$, então recebe *"Maduro"*
    
* renda
    + se `rendaf` é menor que 5 SM, então recebe *"Até 5 SM"*
    + se `rendaf` é maior que 5 SM e menor que 10 SM, então recebe *"Mais de 5SM até 10 SM"*
    + se `rendaf` é maior que 10 SM, então recebe *"Mais de 10 SM"*
    
* escolaridade
    + se `esc` é igual a ensino fundamental completo ou ensino fundamental incompleto, então recebe *"Ensino Fund."*
    + se `esc` é igual a ensino médio completo ou ensino médio incompleto, então recebe *"Ensino médio"*
    + se `esc` é igual a ensino superior completo ou ensino superior incompleto, então recebe *"Ensino Sup."*
     + se `esc` é igual a sem instrução e menos de 1 ano de estudo, então recebe *"Sem instrução e menos de 1 ano de estudo."*

* avaliacao do governo
    + se `aval_gov` é igual a boa ou ótima, então recebe *"Positiva"*
    + se `aval_gov` é igual a regular negativa ou regular positiva, então recebe *"Regular"*
    + se `aval_gov` é igual a péssima ou ruim, então recebe *"Negativa"*
    
    
```{r recodifcacao, message=FALSE, warning=FALSE}
baseq01 <- baseq01 %>%
  mutate(voto1_cat = case_when(voto1 == "Candidato 2" ~ "Candidato 2",
                               voto1 == "Candidato 1" ~ "Candidato 1",
                               voto1 == "Candidato 8" ~ "Candidato 8",
                               voto1 == "Candidato 5" ~ "Candidato 5",
                               voto1 == "Candidato 10" ~ "Candidato 10",
                               voto1 == "Ninguém/Branco/Nulo" ~ "Ninguém/Branco/Nulo",
                               voto1 == "NS/NR" ~ "NS/NR",
                               T ~ "Outros"),
         idadef = case_when(idade < 30 ~ "Jovem",
                            idade > 29 & idade < 60 ~ "Adulto",
                            T ~ "Maduro"),
         rendafa = case_when(rendaf == "Até R$ 1.045,00 (até 1 SM)" | rendaf == "De R$ 1.046,00 a R$ 2.090,00 (+ de 1SM até 2 SM)" | rendaf == "De R$ 2.091,00 a R$ 3.135,00 (+ de 2SM até 3 SM)" | rendaf == "De R$ 3.136,00 a R$ 5.225,00 (+ de 3SM até 5 SM)" ~ "Até 5 SM",
                             rendaf == "De R$ 5.226,00 a R$ 10.450,00 (+ de 5SM até 10 SM)" ~ "Mais de 5SM até 10 SM",
                             T ~ "Mais de 10 SM"),
         escr = case_when(esc == "Ensino fundamental completo" | esc == "Ensino fundamental incompleto" ~ "Ensino Fund.",
                          esc == "Ensino médio completo" | esc == "Ensino médio incompleto" ~ "Ensino Medio",
                          esc == "Ensino superior completo" | esc == "Ensino superior incompleto" ~ "Ensino Sup.",
                          T ~ "Sem instrução e menos de 1 ano de estudo"),
         aval_gov_rec = case_when(aval_gov == "Boa" | aval_gov == "Ótima" ~ "Positiva",
                                  aval_gov == "Regular negativa" | aval_gov == "Regular positiva" ~ "Regular",
                                  aval_gov == "Péssima" | aval_gov == "Ruim" ~ "Negativa",
                                  T ~ "NS/NR"),
         aval_gov_rec = fct_relevel(aval_gov_rec, c("Positiva", "Regular", "Negativa", "NS/NR")),
         idadef = fct_relevel(idadef, c("Jovem", "Adulto", "Maduro")),
         rendafa = fct_relevel(rendafa, c("Até 5 SM", "Mais de 5SM até 10 SM", "Mais de 10 SM")),
         escr = fct_relevel(escr, c("Ensino Fund.", "Ensino Medio", "Ensino Sup.")),
         voto1_cat = fct_relevel(fct_infreq(voto1_cat), c("Outros", "Ninguém/Branco/Nulo", "NS/NR"), after = Inf)
         
  )
```

## QUESTÃO 1

*_Crie uma função em alguma linguagem de programação, preferencialmente em R ou Python, que automatize a construção de tabelas de contingência. O objetivo é identificar se há uma diferença sociodemográfica na intenção de voto. Em outras palavras, por ex.: As mulheres e os homens estão votando no mesmo candidato?_*


A função `tabela_contig` para criar as tabelas de contigência está definida e documentada no arquivo `R/funcoes.R`. Após carregar a função no ambiente de trabalho através da função `source` basta aplicá-la aos dados. Os parâmetros da função `tabela_contig` são:

- dados: base de dados em formato data.frame.
- var_linha: nome da variável que aparecerá nas linhas da tabela de contigência.
- var_coluna: nome da variável que aparecerá nas colunas da tabela de contingência.

Para exemplificar a função algumas tabelas foram contruídas para identificar se há diferença sociodemográfica na intenção de voto. As variáveis sociodemográficas presentes na base de dados são: sexo, idade, escolaridade e renda familiar.

###### Tabela 1 - Cruzamento de intenção de voto por sexo
```{r funcao_tab_contingencia_sexo, message=FALSE, warning=FALSE}
source("R/funcoes.R")
tabela_contig(dados = baseq01, sexo, voto1_cat) %>%
  knitr::kable()
```

Na Tabela 1, podemos ver que grande parte dos homens e mulheres votam no mesmo candidato, o candidato 2. O segundo candidato que seria mais votado pelos homens é o candidato 1.
O percentual de Ninguém/Branco/Nulo e NS/NR também são parecidos em ambos os sexos.

###### Tabela 2 - Cruzamento de intenção de voto por faixa etária
```{r funcao_tab_contingencia_idade, message=FALSE, warning=FALSE}
source("R/funcoes.R")
tabela_contig(dados = baseq01, idadef, voto1_cat) %>%
  knitr::kable()
```

A Tabela 2 nos mostra que o candidato 2 tem o maior percentual de voto em todas as faixas de idade, sendo esse percentual maior entre os eleitores maduros. Observa-se que o candidato 1 tem menor percentual de intenção de voto entre os eleitores jovens.


######Tabela 3 - Cruzamento de intenção de voto por escolaridade
```{r funcao_tab_contingencia_esc, message=FALSE, warning=FALSE}
source("R/funcoes.R")
tabela_contig(dados = baseq01, escr, voto1_cat) %>%
  knitr::kable()
```

Na Tabela 3, o candidato 2 também apresenta maior percentual de intenção de voto, sendo esse percentual menor entre os eleitores com ensino superior.

######Tabela 4 - Cruzamento de intenção de voto por renda familiar
```{r funcao_tab_contingencia_renda, message=FALSE, warning=FALSE}
source("R/funcoes.R")
tabela_contig(dados = baseq01, rendafa, voto1_cat) %>%
  knitr::kable()
```

A Tabela 4 mostra que o candidato 2 apresenta maior percentual de intenção de voto, sendo esse percentual maior entre os eleitores com renda de até 5 SM. 
Já os candidatos 1 e 8 possuem maior percentual de intenção de voto entre os eleitores com renda familiar na faixa entre 5 SM até 10 SM.



## Questão 2

_*Ainda com essa base de dados, construa dois gráficos.*_

##### 2.1) O primeiro gráfico será da variável intenção de voto.

```{r grafico_int_voto, echo=FALSE}
int_voto <- baseq01 %>%
  count(voto1_cat) %>%
  mutate(prop = n/sum(n),
         indicador_ns_nr = voto1_cat == "NS/NR")

ggplot(int_voto, aes(x = fct_rev(voto1_cat), y = prop, fill = indicador_ns_nr)) +
  geom_bar(stat = "identity") +
  geom_text(aes(label = scales::percent(prop, 1)),
            hjust = -0.2,
            size = 4) +
  scale_y_continuous(limits = c(0, min(max(int_voto$prop) + 0.1, 1))) +
  labs(x = "", y = "") +
  coord_flip() +
  scale_fill_manual(values = c("FALSE" = '#1fa8a9', "TRUE" = '#969696')) +
  theme_bw() +
  theme(
    plot.title = element_text(face = "bold", size = 12),
    axis.title.y = element_text(face = "bold", size = 12),
    axis.text.x = element_blank(),
    axis.text.y = element_text(vjust = 0.5, size = 12),
    axis.ticks = element_blank(),
    strip.text = element_text(size = 10, angle = 0),
    panel.grid.minor = element_blank(),
    panel.grid.major = element_blank(),
    legend.position = "none"
  )
```

No gráfico de intenção de voto, o candidato 2 possui maior percentual de intenção de voto (52%), enquanto o segundo candidato com maior percentual é o candidato 1 com apenas 4%. 

##### 2.2) Já o segundo, plot um gráfico que represente o cruzamento entre as variáveis intenção de voto e avaliação do governo. Quem avalia o governo de forma positiva, vota em qual candidato ? E quem avalia de forma negativa?

```{r grafico_int_voto_aval_gov, echo=FALSE, fig.width = 14}
aval_cand <- baseq01 %>%
  count(aval_gov_rec, voto1_cat) %>%
  group_by(aval_gov_rec) %>%
  mutate(prop = n/sum(n))

ggplot(aval_cand, aes(x = fct_rev(aval_gov_rec), y = prop, fill = aval_gov_rec)) +
  geom_bar(stat = "identity") +
  geom_text(aes(label = scales::percent(prop, 0.1)),
            hjust = -0.2,
            size = 4) +
  scale_y_continuous(limits = c(0, min(max(aval_cand$prop) + 0.1, 1))) +
  scale_fill_manual(values = c('#1fa8a9', 'orange','#cc0000','#969696','#1fa8a9', 'orange','#cc0000','#969696')) +
  labs(x = "", y = "") +
  coord_flip() +
  facet_wrap(~voto1_cat, nrow = 2) +
  theme_bw() +
  theme(
    plot.title = element_text(face = "bold", size = 12),
    axis.title.y = element_text(face = "bold", size = 14),
    axis.text.x = element_blank(),
    axis.text.y = element_text(vjust = 0.5, size = 14),
    axis.ticks = element_blank(),
    strip.text = element_text(size = 11, angle = 0),
    panel.grid.minor = element_blank(),
    panel.grid.major = element_blank(),
    legend.position = "none"
  )
```

No gráfico acima podemos ver que os eleitores que avaliam o governo de forma positiva votam no candidato 2. 
Dentre os eleitores que avaliam negativamente o governo, cerca de 65% votam Ninguém/Branco/Nulo ou NS/NR.
Os eleitores que avaliam de forma regular o governo, 26,5% votam no candidato 2, mas o percentual de Ninguém/Branco/Nulo e NS/NR também são significativos, sendo 22,1% e 19,1%, respectivamente.

#### Configuração do ambiente de programação
```{r}
sessionInfo()
```

